最高法院刑事判決　　　　　　　　　　　　　　　　九十一年度台上字第四六五號
　　上　訴　人　丙○○
　　　　　　　　乙○○
　　　　　　　　甲　○
　　　　　　　　丁○○
　　共　　　同
　　選任辯護人　林道啟律師
　　上　訴　人　戊○○
右上訴人等因違反森林法案件，不服台灣高等法院台中分院中華民國九十年十月十八
日第二審更審判決（九十年度重上更(二)字第二三號，起訴案號：台灣南投地方法院檢
察署八十三年度偵字第一○四六號），提起上訴，本院判決如左：
    主  文
原判決關於丙○○、乙○○、甲○、丁○○、戊○○部分撤銷，發回台灣高等法院台
中分院。
    理  由
本件原判決認定上訴人丙○○、乙○○、甲○、丁○○、戊○○等五人均係私自經由
原向國立台灣大學農學院實驗林管理處（下簡稱台大實驗林管處）承租林地耕地者，
受讓耕作權之人，並未直接向台大實驗林管處承租林地耕作，亦未申請准予建築房舍
或工作物。竟分別於原判決附表所示之時間內，在該管理處所屬之坐落南投縣鹿谷鄉
○○段第四○、四二及四五等地號（八十五年五月十三日第一次登記前係編為鹿谷鄉
內湖村溪頭營林區第五林班第一二六九、一二七○、一二七一、一二七二、一二七三
、一二七四、一二七五及一二八五號）之竹林地內，擅自搭建鐵架磚牆房屋等各如原
判決附表所示工作物，而達違法使用上開管理處所屬前開竹林地之目的，其中丙○○
、甲○均係基於概括之犯意，連續設置工作物等情。因而撤銷第一審諭知上訴人等均
無罪之判決，改判依修正前森林法規定論處丙○○、甲○連續於他人森林內，擅自設
置工作物罪刑，及論處乙○○、丁○○、戊○○於他人森林內，擅自設置工作物罪刑
，固非無見。
惟按犯罪事實應依證據認定之，無證據不得推定其犯罪事實，而修正前森林法第五十
一條第一項之於他人森林內擅自墾植或設置工作物罪，其所稱之「森林內」，係指在
森林之內，亦即土地上已有森林存在者而言，至所謂「擅自」，係指未得森林所有人
或其他適法之管領權人之同意而言。經查：(一)、依原判決理由所引用勘查七十四年十
月十八日、七十七年一月十四日及八十年十二月二十三日之航照圖及原判決附表所示
，其中丙○○於系爭四二｜二、三、四等地號、乙○○於五五｜一地號、甲○於五五
｜二地號、丁○○於五五｜六地號、及戊○○於五五｜五地號上設置工作物時，均係
空地，無竹林，且依原判決所載上開土地係在各上訴人等設置工作物後之八十五年五
月十三日始由地政機關為第一次登記，則登記前，台大實驗林管處雖將之編為林班，
上訴人等能否謂係在森林法所指之森林內設置工作物，即有詳予調查說明之必要，原
審就此未加調查說明，遽依修正前森林法論處罪刑，自屬可議。(二)、依原判決所載上
訴人等均係私自經由原向台大實驗林管處承租林地耕地者受讓耕作權之人，則其等在
受讓耕作權之土地上，為方便其耕作而設置工作物，能否謂係「擅自」於他人森林內
設置工作物？其主觀上有無「擅自」於他人森林內設置工作物之犯意？原判決未詳加
說明，即予論罪，亦有理由不備之違誤。(三)、依原判決理由引述戊○○所辯其所有門
牌鹿谷鄉○○村○○路二十六號房屋旁之土地，為其自小即開始使用，及村長葉昆鴻
出具證明書證明該房屋係原承租者所留，已有數十年等情，如果無訛，則戊○○雖於
八十三年一月二十四日將原有房屋架設鋼筋水泥結構牆壁，無非將原租者所留房屋加
強堅固，與擅自設置工作物之情形，能否相提並論，自屬可疑。原審未予詳查戊○○
有無將原有竹林砍伐造成林木界限退縮，另行在原為竹木生長之森林內設置工作物事
實之證據，而以其所辯認係魚目混珠之詞，並推測本件之土地原均為竹木生長之森林
，嗣經人為因素始造成林木界限退縮，為其所辯不採之理由，猶有調查未盡及採證於
法不合之違誤。上訴人等上訴意旨分別指摘原判決關於上訴人等部分不當，均非無理
由，應認關於上訴人等部分仍有撤銷發回更審之原因。
據上論結，應依刑事訴訟法第三百九十七條、第四百零一條，判決如主文。
中      華      民      國    九十一    年      一      月    二十四    日
                              最高法院刑事第九庭
                                  審判長法官  莊  登  照
                                        法官  洪  明  輝
                                        法官  黃  一  鑫
                                        法官  魏  新  和
                                        法官  林  秀  夫
      右正本證明與原本無異
                                              書  記  官
中      華      民      國    九十一    年      一      月     三十     日
